臺灣嘉義地方法院刑事裁定　　　　　　　　　　　　　　九十三年度聲判字第一號
　　聲　請　人　甲○○
　　代　理　人　廖道成律師
　　被　　　告　盧國成
右列聲請人因告訴被告所涉重利等案件，不服台灣高等法院臺南分院檢察署檢察長九
十二年十二月二十三日駁回再議之處分（九十二年上聲議字第九二三號），聲請交付
審判，本院裁定如左：
    主  文
聲請駁回。
    理  由
一、按告訴人不服上級法院檢察署檢察長或檢察總長認再議為無理由而駁回之處分者
    ，得於接受處分書後十日內委任律師提出理由狀，向該管第一審法院聲請交付審
    判。法院認為交付審判之聲請不合法或無理由者，應駁回之。刑事訴訟法第二百
    五十八條之一、第二百五十八條之三第二項前段，分別定有明文。
二、本件聲請人即告訴人甲○○以被告盧國成涉犯刑法之偽造文書及重利罪嫌，向臺
    灣嘉義地方法院檢察署檢察官提出告訴，經該署檢察官於民國（下同）九十二年
    十一月二十四日，以九十二年度偵字第六六二五號為不起訴處分後，聲請人不服
    ，聲請再議亦經臺灣高等法院臺南分院檢察署檢察長於九十二年十二月二十三日
    ，認再議為無理由，而以九十二年上聲議字第九二三號處分書駁回再議在案。
三、聲請人之原告訴意旨略以：告訴人甲○○於民國（下同）八十六年二月間，因急
    須用錢，經友人呂賢三介紹，在嘉義市蔡旻耿代書處，向被告盧國成借款新台幣
    （下同）一百萬元，並提供告訴人之妻鄭美容所有坐落於嘉義縣水上鄉○○段重
    劃小段三八六地號土地設定抵押權作為擔保，被告於設立抵押權時竟書立抵押權
    人為其妹婿朱聖華，足生損害於告訴人。借款部分雙方約定月息三分，需先扣三
    個月利息及手續費，告訴人實際僅取款八十五萬四千七百元，嗣後被告巧立名目
    ，導致告訴人所積欠之債務累積為數百萬元，連前揭提供擔保之抵押土地拍賣後
    都不足清償，嗣後告訴人遭被告以民事程序求償，才發覺利息已遠高過雙方約定
    之數額。因認被告分別涉犯重利及偽造文書罪嫌云云。
四、原不起訴處分書及再議處分書係認定：(一)被告涉嫌偽造文書部分：關於前揭土地
    設定之抵押權人登記為朱聖華之事，當時朱聖華、被告與告訴人皆在場且知情同
    意，並經朱聖華親自簽名、蓋印，當無偽造文書可言。(二)被告涉嫌重利部分：告
    訴人向被告借款係透過其好友呂賢三介紹，且提供告訴人妻子鄭美容所有之土地
    在代書處設定抵押為擔保，顯見告訴人向被告借款係經過其好友呂賢三對被告之
    評估，並經法定程序設定擔保方借得款項，並非輕率、急迫或係無經驗。至於借
    款之本金、利息如何計算，應屬雙方間之民事糾紛，告訴人應循民事法院程序救
    濟，難以被告向其求償之數額與其認知有所差距，而論以重利之罪等語。
五、本件聲請交付審判意旨則以：被告盧國成出借前揭一百萬元時，言稱利息為月息
    三分，需先扣三個月利息及手續費等條件，故僅交付現金八十五萬四千七百元貸
    款予聲請人，被告巧立介紹費、手續費及預扣利息等名目，實屬重利放款；又聲
    請人因前揭重利之故，未能於三個月後清償一百萬元，致抵押之前揭三八六地號
    土地遭法院拍賣，經聲請人調閱執行卷宗後，方知利息為高達六分之重利，且被
    告為本件實際放款之金主，卻以朱聖華名義為抵押權設定登記，故被告對於利息
    及抵押權人等項，均有使公務員登載不實之情形；被告前揭行為顯已涉犯刑法第
    三百四十四條之重利罪及同法第二百十四條使公務員登載不實罪，檢察官未詳查
    上述犯罪事實，僅以設定抵押權時，朱聖華有在場，即不審究事實上之債權人、
    抵押權人為誰，如有不實是否可議等情，逕認被告無登載不實犯行，復以本件係
    屬民事糾紛，與強取重利有間為由，將被告予以不起訴處分，是檢察官之認事用
    法均有違誤，爰聲請交付審判云云。
六、按犯罪事實應係證據認定之，無證據不得推定其犯罪事實；又犯罪嫌疑不足者，
    應為不起訴之處分，刑事訴訟法第一百五十四條、第二百五十二條第十款分別定
    有明文；次按事實之認定，應憑證據，如未能發現相當證據，或證據不足以證明
    ，自不能以推測或擬制之方法，以為裁判基礎；又認定不利於被告之事實，須依
    積極證據，苟積極證據不足為不利於被告事實之認定時，即應為有利於被告之認
    定，更不必有何有利之證據；且告訴人之告訴，係以使被告受刑事訴追為目的，
    是其陳述是否與真實相符，仍應調查其他證據以資審認，最高法院四十年臺上字
    第八六號、三十年上字第八一六號、五十二年度臺上字第一三○○號判例均可資
    參照。另按刑法第三百四十四條重利罪成立之要件，須取得與原本顯不相當之重
    利，始足當之。而所謂取得與原本顯不相當之重利，係指就原本利率、時期核算
    及參酌當地之經濟狀況，較之一般債務之利息，顯有特殊之超額者而言。
七、經本院依職權調閱前揭偵查全部卷宗後，查明：
  (一)本件聲請人於偵查中陳稱：我與被告約定利息之月息為三分等語（見臺灣嘉義地
    方法院檢察署九十二年度他字第一三四一號卷第十七頁、九十二年度發查字第二
    二二號卷第五十九頁），而被告於偵查中亦供稱：「（問：告訴人於何時、地向
    你借款？利息如何約定？）於八十六年二月五日，在嘉義市通優代書事務所向我
    借一百萬元，利息三個月九萬元，五萬五千三百元是代書費及旁人的介紹費。」
    等語明確（見前揭發查卷第五十八頁背面），顯見被告與聲請人所約定之利息確
    為月息三分，並無疑議，參酌民間利息通常為月息二、三分（即百分之二、三）
    ，係一般有民間資金往來經驗者所熟知，相關報章雜誌對銀行及民間利息之起落
    ，亦時有報導，故本件雙方約定月息三分之利息，依本地現階段對於資金成本之
    評估，尚非屬顯不相當之重利（最高法院八十四年度台上字第五三二九號、八十
    四年度台上字第五○六一號判決意旨參照），且本件聲請人係經由好友呂賢三介
    紹，提供聲請人妻子所有之前揭土地為擔保，在代書處設定抵押而向被告借款，
    尚無證據可認為被告出借前揭款項時，存有「明知聲請人出於急迫、輕率或無經
    驗，而利用機會故為貸與」之情形，是聲請意旨認為被告貸予前揭借款之行為屬
    於重利云云，難謂可採。至於被告所稱之前揭五萬五千三百元之代書費及介紹費
    ，並無證據證明屬於利息，不在利息數額之計算範圍內，附予說明。
  (二)其次，聲請人與被告雙方為前揭借貸時，在前揭三八六地號土地設定如附表所示
    內容之抵押權，該抵押權關於「利息或地租」及「遲延利息」欄之記載均為「無
    」，有土地登記簿一份在卷可稽（見前揭發查卷第二十八頁至第三十一頁），是
    被告於此亦無重利情事，雖然該抵押權關於「違約金」另有「本金最高限額新台
    幣一百二十萬元」之記載，惟違約金乃當事人為確保債務之履行，約定債務人不
    履行債務時，應支付之金錢或其他給付，而利息則是原本債權之收益，依原本數
    額及債權人不能使用原本之期間，按一定比率計算之金錢或他代替物，二者之性
    質不同，目的亦有異，如債務人依約履行債務，當可避免違約金之給付義務，是
    聲請意旨逕將前揭違約金之約定指為重利高達六分云云，顯屬誤會，委無足採。
    又告訴人如認前揭違約金之約定過高，尚得依民法第二百五十二條規定，聲請法
    院酌減，要不得因違約金之數額過高，即認定被告涉有重利罪嫌。
  (三)末者，前揭抵押權所登載如附表所示之內容均經被告、聲請人及朱聖華在場同意
    之情，業經其三人於偵查中供明無訛，有偵查筆錄在卷可佐（見前揭他字卷第十
    六頁、第十七頁，臺灣嘉義地方法院檢察署九十二年度偵字第六六二五號卷第二
    十三頁），是前揭抵押權登記當無因登記不實而使公眾或他人受有損害風險可言
    ，聲請意旨認為被告涉犯刑法第二百十四條之使公務員登載不實罪嫌云云，並無
    所據。
九、綜上所述，本院依本件之卷證資料查無積極事證足資證明被告盧國成涉犯偽造文
    書與重利罪行，當認被告犯罪嫌疑不足，又交付審判制度並非國家檢察權之擴張
    ，本院並非檢察官之延伸，無從負擔蒐集證據等偵查作為，是本件原查明之事實
    及證據既難認足以跨越提起公訴之門檻，故聲請人請求將本件交付審判開始進行
    審判程序，自無理由，應予駁回。
十、依刑事訴訟法第二百五十八條之三第二項前段裁定如主文。
中        華        民        國    九十三   年      一    月    二十   日
                              臺灣嘉義地方法院刑事第一庭
                                  審判長法  官  夏 金 郎
                                        法  官  廖 政 勝
                                        法  官  盧 鳳 田
右正本證明與原本無異。
本件不得抗告。
中        華        民        國    九十三   年      一    月    二十   日
                                        書記官  林 秀 惠
附表：坐落嘉義縣水上鄉○○段重劃小段三八六地號土地，於八十六年二月十二日所
      登記之抵押權設定內容：
┌──┬──┬────┬────┬───┬────┬────┬──┬──┐
│權利│權利│權利價值│存續期限│清償期│利息、遲│違約金  │義務│債務│
│人  │範圍│        │        │限    │延利息  │        │人  │人  │
├──┼──┼────┼────┼───┼────┼────┼──┼──┤
│朱聖│所有│本金最高│86.02.  │86.05.│均無。  │每萬元每│鄭美│鄭美│
│華。│權全│限額新台│05--87. │04    │        │日以新台│容。│容、│
│    │部。│幣120萬 │02.04   │      │        │幣二十元│    │陳勝│
│    │    │元。    │        │      │        │計算。  │    │雄。│
└──┴──┴────┴────┴───┴────┴────┴──┴──┘
